【裁判字號】    97,訴,604
【裁判日期】    971017
【裁判案由】    拆屋還地等
【裁判全文】
臺灣士林地方法院民事判決               97年度訴字第604號
原      告  甲○○
訴訟代理人  黃正淮律師
被      告  乙○○
訴訟代理人  丙○○
上列當事人間請求拆屋還地等事件，本院於中華民國97年10月3
日言詞辯論終結，判決如下：
    主  文
被告應自坐落臺北市○○區○○段二小段四九五地號內如附圖所
示斜線部分面積三二０點四五平方公尺之地上建物遷出，並將上
開地上建物拆除，且將土地返還與原告及共有人黃鄧錦。
被告應給付原告新臺幣萬肆仟貳佰柒拾元。
原告其餘之訴駁回。
訴訟費用壹萬貳仟貳佰壹拾元由被告負擔。
本判決第一項於原告以新臺幣貳拾肆萬元供擔保後，得假執行。
但被告如以新臺幣柒拾萬肆仟玖佰玖拾元為原告預供擔保，得免
為假執行。
本判決第二項於原告以新臺幣壹萬貳仟元供擔保後，得假執行。
但被告如以新臺幣萬肆仟貳佰柒拾元為原告預供擔保，得免為
假執行。
原告其餘假執行之聲請駁回。
    事  實  及  理  由
一、按訴狀送達後，原告不得將原訴變更或追加他訴。但擴張或
    減縮應受判決事項之聲明者，不在此限，民事訴訟法第255
    條第1 項第3 款定有明文。本件原告起訴聲明時為「(一)被告
    應自坐落臺北市○○區○○段二小段495 地號內如起訴狀附
    圖所示紅色部分面積約180 平方公尺遷出（實際面積依實測
    後為準）之地上建物遷出，並將上開地上建物拆除，且將土
    地返還原告及共有人黃鄧錦。(二)被告應給付原告新臺幣（下
    同）297,000 元予原告」，嗣於訴訟進行中，變更聲明為「
    (一)被告應自坐落臺北市○○區○○段二小段495 地號內如附
    圖所示斜線部分面積320.45平方公尺之地上建物遷出，並將
    上開地上建物拆除，且將土地返還與原告及共有人黃鄧錦。
    (二)被告應給付原告212,200 元。」，核屬擴張、減縮應受判
      決事項之聲明，揆諸前開規定，自應准許。
二、原告起訴主張：坐落臺北市○○區○○段二小段495 地號土
    地（下稱系爭土地）係原告及訴外人黃鄧錦共有，應有部分
    各2 分之1 。被告對於系爭土地無任何權源，前曾於系爭土
    地上搭蓋面積約64平方公尺之違建屋舍使用，經臺北市建管
    處於民國82年8 月5 日勒令停工拆除後，不知何時又偷偷復
    建屋舍並擴建至如附圖所示320.45平方公尺、門牌號碼臺北
    市北投區○○○路○段40巷53號建物（下稱系爭建物）使用
    ，侵害原告之所有權，並致原告受有相當於租金計算利益之
    損害，爰依民法第767 條前段、第821 條規定請求被告自系
    爭建物遷出及拆屋還地，並依侵權行為及不當得利之法律關
    係請求被告給付82年9 月至97年9 月止按申報地價年息10％
    計算相當於租金之利益共212,200 元予原告等語。並聲明：
    (一)被告應自坐落臺北市○○區○○段二小段495 地號內如附
    圖所示斜線部分面積320.45平方公尺之地上建物遷出，並將
    上開地上建物拆除，且將土地返還與原告及共有人黃鄧錦。
    (二)被告應給付原告212,200 元。(三)願供擔保請准宣告假執行
    。
三、被告則以：其自47年起即受訴外人伍守恭口頭委託、並於52
    年間受其妻伍徐月波書立特別委託書代管包括系爭土地在內
    約5 公頃之土地，自有管理、使用、處分之權，並無竊佔之
    情事，被告已逾20年和平、繼續、占有系爭土地，亦得主張
    時效取得地上權。原告取得系爭土地係偽造文書之不法過戶
    ，因訴外人伍徐月波將印鑑交與訴外人牛次煌，遭訴外人牛
    次煌不法領取多張印鑑證明，而將系爭土地盜賣與訴外人黃
    天河再轉賣與原告及訴外人鄧煌錦。再系爭土地請求不當得
    利部分應由全體共有人一同起訴，始具備當事人適格，且超
    過5 年之不當得利請求部分亦已罹於時效云云資為抗辯。並
    聲明：(一)原告之訴駁回。(二)如受不利判決，願供擔保請准宣
    告免為假執行。
四、兩造不爭執之事實：
    被告自47年起占用坐落臺北市○○區○○段2 小段495 地號
    上如臺北市士林地政事務所97年7 月14日土地複丈成果圖所
    示斜線部分、面積320.45平方公尺之土地，搭建地上物使用
    。
五、得心證之理由：本件原告主張被告無權占用原告所有系爭土
    地之事實，為被告所否認，而以前開情詞置辯，則本件兩造
    之爭點，即在於：(一)原告是否為坐落臺北市○○區○○段2
    小段495 地號土地之所有權人？(二)被告占用系爭土地，是否
    為有權占有？被告主張時效取得地上權，有無理由？(三)原告
    請求被告給付之不當得利損害金應為若干？茲分述如下：
  (一)原告是否為坐落臺北市○○區○○段2 小段495 地號土地之
    所有權人？
    查系爭臺北市○○區○○段2 小段495 地號土地，於72年6
    月17日重測前為  嘮別段  嘮別小段999 地號，原為詹金利
    、詹金池共有，詹金池之應有部分2 分之1 由詹錦榮、詹錦
    秀繼承後，系爭土地於45年2 月23日以買賣為原因移轉登記
    予伍徐月波所有，嗣於56年5 月23日再以買賣為原因將應有
    部分2 分之1 移轉登記與牛次煌所有。系爭土地另於57年8
    月27日以買賣為原因移轉登記與黃鄧錦及原告（原名黃小雄
    ）所有，黃鄧錦及原告應有部分各2 分之1 ，有臺北市士林
    地政事務所97年6 月26日北市士地三字第09730939000 號函
    及所附之系爭土地光復初期迄今登記簿謄本及地籍異動索引
    表在卷可稽（本院卷第55-68 頁），被告雖抗辯原告係偽造
    文書取得系爭土地云云，然未能舉證以實其說，況其曾以原
    告等偽造文書取得系爭土地所有權為由提出告發，亦經臺灣
    臺北地方法院檢察署檢察官以73年偵字第9566、20095 號為
    不起訴處分，有不起訴處分書1 件在卷可稽（本院卷第137-
    142） 。按土地法第43條規定：「依本法所為之登記，有絕
    對效力」，系爭土地既登記為原告及訴外人黃鄧錦所有，則
    原告自為系爭土地之所有權人之一。
  (二)被告占用系爭土地，是否為有權占有？被告主張時效取得地
    上權，有無理由？
  1.被告所指其受伍徐月波委任管理系爭土地乙節，既經原告否
    認，即應由被告就此有利於己之事實負擔舉證責任。經查：
    被告雖提出臺灣高等法院69年度上易字第912 號刑事判決、
    臺灣士林地方法院檢察署90年度偵字第8917號不起訴處分書
    為證（本院卷第27-29 頁），然細究前開判決及不起訴處分
    書意旨，係分別以被告無不法所有意圖及追訴權時效完成為
    由為無罪判決及不起訴處分。再被告被訴誣告一案中，業經
    臺灣高等法院以80年度重上更(三)字第3 號判決認定「被告未
    經真正之伍徐月波特別委任其管理上開土地」、「未受真正
    之伍徐月波委任授權，竟行使偽造之證明書、授權書及特別
    委託書，虛構事實以伍徐月波受任人名義提出告訴、告發」
    ，而判處被告「意圖他人受刑事處分，向該管公務員誣告，
    處有期徒刑8 月，減為有期徒刑4 月，再減為有期徒刑2 月
    」，並經最高法院以81年度台上字第458 號判決駁回上訴確
    定，有前開臺灣高等法院80年度重上更(三)字第3 號刑事判決
    在卷可稽（本院卷第108-125 頁），則被告抗辯其受伍徐月
    波委任管理系爭土地乙節，即難認為真實。
  2.按因時效而取得地上權登記請求權者，不過有此請求權而已
    ，在未依法登記為地上權人以前，仍不得據以對抗土地所有
    人而認其並非無權占有，又占有人因時效取得地上權登記請
    求權，向該管地政機關請求為地上權登記，經地政機關受理
    ，受訴法院應就占有人是否具備時效取得地上權之要件為實
    體上裁判者，須以占有人於土地所有權人請求拆屋還地前，
    以具備時效取得地上權之要件為由，向地政機關請求登記為
    地上權人為前提。次按地上權為一種物權，主張取得時效之
    第一要件須為以行使地上權之意思而占有，若依其所由發生
    之事實之性質，無行使地上權之意思者，非有變為以行使地
    上權之意思而占有之情事，其取得時效，不能開始進行（最
    高法院64年台上字第2552號判例參照），又占有土地建築房
    屋，有以無權占有之意思，有以所有之意思，有以租賃或借
    貸之意思為之，非必皆以行使地上權之意思而占有，故主張
    以行使地上權之意思而占有者，應負舉證責任。查本件被告
    於本件訴訟之前，並未曾主張時效取得地上權，為被告所自
    承（本院卷第148 頁），且其於前開歷次刑事案件及本院第
    一次言詞辯論期日時，均係主張受伍徐月波委託代管系爭土
    地而占用，顯非以行使地上權之意思而占有，是原告嗣後縱
    變更以行使地上權之意思使用系爭土地，其取得時效亦尚未
    完成。則被告主張時效取得地上權，為無理由。此外，被告
    復無法舉證證明其有何合法之占有權源，自屬無權占用甚明
    。
  3.按所有人對於無權占有其所有物者，得請求返還之。各共有
    人對於第三人，得就共有物之全部，為本於所有權之請求。
    但回復共有物之請求，僅得為共有人全體之利益為之，民法
    第767 條前段、第821 條分別定有明文。被告所有系爭建物
    既無權占用系爭土地如附圖所示320.45平方公尺斜線部分，
    則原告依據前開規定請求被告自系爭建物遷出並拆屋還地，
    即有理由。
  (三)原告請求被告給付之不當得利損害金應為若干？
  1.被告無權占用原告所有系爭土地作為系爭建物基地使用，自
    係因故意或過失不法侵害原告之土地所有權，使原告受有損
    害，原告自得依侵權行為之法則，請求被告賠償無法使用土
    地之損害。按無權占有他人土地，可獲得相當於租金之利益
    ，並致土地所有權人受有同額之損害，應為社會之通念；是
    無權占有人顯係無法律上之原因而受利益，土地所有權人自
    得依不當得利法則，請求返還相當於租金之利益。經查，本
    件被告所有系爭建物無權占用系爭土地320.45平方公尺，則
    原告依民法第179 條、第184 條第1 項前段之規定，以被告
    所有系爭建物無權占有系爭土地為由，請求被告給付於占有
    期間內所獲致相當於租金之不當得利損害金及損害賠償，洵
    屬有據。
  2.次按城市地方房屋之租金，以不超過土地及其建築物申報總
    價額年息10％為限，土地法第97條第1 項定有明文。而所謂
    土地價額係指法定地價而言，則為土地法施行法第25條所明
    定。又土地法第148 條規定，土地所有權人依土地法所申報
    之地價為法定地價；而依平均地權條例第16條前段雖規定，
    舉辦規定地價或重新規定地價時，土地所有權人未於公告期
    間申報地價者，以公告地價百分之80為其申報地價；惟依平
    均地權條例施行細則第21條規定，公有土地之公告地價即為
    申報地價。次按租金之請求權因五年間不行使而消滅，既為
    民法第126 條所明定，則凡無法律上之原因而獲得相當於租
    金之利益，致他人受損害時，如該他人之返還利益請求權已
    逾租金短期消滅時效之期間，債務人並為時效之抗辯者，其
    對於該相當於租金之利益，不得依不當得利之法則，請求返
    還。經查，本件原告係在97年5 月2 日起訴，則得請求回溯
    五年即自92年5 月2 日起迄於97年9 月止之不當得利損害金
    。系爭土地92年5 月2 日至92年12月31日止之申報地價為每
    平方公尺960 元，93年1 月至95年12月止之申報地價為每平
    方公尺792 元，96年1 月起至97年9 月止之申報地價為每平
    方公尺720 元，有申報地價資料在卷可稽（本院卷第162 頁
    ），本院審酌系爭建物係作為住家使用，附近無住家，從稻
    香路旁之小山路往下走約5 分鐘可達，對外交通需步行至稻
    香路路口站牌等公車或招呼計程車出入，到最近之公車站牌
    步行至少需20分鐘，到捷運站至少需40分鐘，交通不甚便利
    ，有本院97年7 月14日履勘筆錄1 件、照片8 張（本院卷20
    -21 頁、第72-73 頁）可稽，認應依系爭土地申報地價之年
    息5 ％，作為計算被告應給付原告相當於租金之不當得利損
    害金之準據，始為允當，是系爭建物占用原告所有系爭土地
    自92年5 月2 日至97年9 月止之損害金為34,270元（計算式
    詳如附表，元以下四捨五入）。
  (四)綜上，原告依民法767 條、821 條之規定及侵權行為、不當
    得利之法律關係，請求(一)被告自坐落臺北市○○區○○段二
    小段495 地號內如附圖所示斜線部分面積320.45平方公尺之
    地上建物遷出，並將上開地上建物拆除，且將土地返還與原
    告及共有人黃鄧錦。(二)被告應給付原告34,270元，為有理由
    ，應予准許，逾此部分之請求，即屬無據，應予駁回。
六、兩造分別陳明願供擔保，聲請宣告假執行或免為假執行，經
    核原告勝訴部分，於法要無不合，爰分別酌定相當之擔保金
    額宣告之；原告其餘假執行之聲請，因訴之駁回而失所依據
    ，不予准許。
七、本件為判決之基礎已臻明確，兩造其餘攻擊防禦方法核與本
    件判決不生影響，爰不予一一論述，附此敘明。
八、本院依職權定本件訴訟費用額為12,210元（第一審裁判費7,
    710 元、測量費4,500 元），應由被告負擔。
九、訴訟費用負擔之依據：民事訴訟法第79條、第87條第1 項。
中    華    民    國    97    年    10    月    17    日
                  民事第一庭  法  官  藍雅清
以上正本證明與原本無異。
如對本判決上訴，應於判決送達後20日內向本院提出上訴狀。
中    華    民    國    97    年    10    月    22    日
                              書記官  蘇意絜
附表：
92年5 月2 日起至92年12月
        320.45×960 ×5 ％×244/365 ×1/2 ＝5,141
93年1 月至95年12月
        320.45×792 ×5 ％×3 ×1/2 ＝19,035
96年1 月至97年9 月
        320.45×720 ×5 ％× (21/12)× (1/2)＝10,094
92年5月2日至97年9月共計34,270元


司法院資訊處製作；財團法人民間司法改革基金會備份。
